臺灣高等法院臺中分院民事判決　94年度上易字第373號
上　訴　人　甲○○○
訴訟代理人　楊盤江律師
被　上訴人　乙○○
訴訟代理人　丁○○
訴訟代理人　丙○○
上列當事人間請求損害賠償事件，上訴人對於中華民國94年7月
28日臺灣南投地方法院94年度訴字第152號第一審判決提起上訴
，本院於民國942年12月13日言詞辯論終結，判決如下：
    主  文
原判決關於駁回上訴人後開第二項之訴部分，及該部分假執行之
聲請，暨除確定部分外訴訟費用之裁判廢棄。
被上訴人應再給付上訴人新台幣壹拾萬玖仟壹佰柒拾陸元，及自
民國九十四年二月一日起，至清償日止，按週年利率百分之五計
算之利息。
其餘上訴駁回。
第一（除確定部分外）、二審訴訟費用，由被上訴人負擔五分之
一，餘由上訴人負擔。
    事實及理由
一、本件上訴人起訴主張：被上訴人於民國（下同）93年7月12
    日7時10分許，駕駛車牌號碼7V-1900號自小客車，由西往東
    行經南投縣名間鄉董門巷55號前之無號誌交叉路口欲左轉時
    ，原應注意車前狀況並隨時採取必要之安全措施，且應注意
    車輛行經無號誌交叉路口，應減速慢行，作隨時停車之準備
    ，而依當時之情形又無不能注意之情事，竟未予注意貿然左
    轉，適有上訴人推二輪手推車由北往南行來，被上訴人因閃
    避不及，而碰撞上訴人，致上訴人受有頭部外傷合併腦震盪
    、胸椎壓迫性骨折、頭痛、頭暈等傷害，被上訴人上開犯行
    ，刑事部分經原審刑事庭判決處有期徒刑3月在案。上訴人
    因被上訴人之過失，計已支付原審判決所准許之醫藥費新台
    幣（下同）51,974元，預計支出醫療費用39,733元，共計9
    1,707元；自車禍發生迄94年6月30日止，已支出看護費422,
    200元，預計仍須支出看護費用111,800元，共計534,000 元
    ；又上訴人被撞傷後需仰賴他人照顧，精神上所受痛苦顯難
    以形容，故請求賠償精神慰藉金50萬元，合計為1,141,707
    元等語。
二、被上訴人則抗辯：被上訴人於事故發生當時，行經南投縣名
    間鄉董門巷55號前之無號誌交叉路口左轉時，因兩側均有停
    放車輛，被上訴人在審視路況許可後，以10公里許時速略越
    中線前行，而上訴人卻推著比人還高，無法看清前方路況之
    二輪手推車匆匆由路旁車後出來，完全忽視交通安全，致手
    推車與被上訴人汽車擦撞，上訴人因而倒地受傷，臺灣省車
    輛行車事故覆議委員會鑑定書認定，上訴人未靠邊行走，與
    被上訴人同為肇事原因，惟事實上上訴人應為肇事主因。上
    訴人於童綜合醫院開刀所致之症狀，並非本件事故所導致，
    況上訴人提出之童綜合醫院證明書所載骨質疏鬆造成骨折，
    及胸腔壓迫性骨折部分，均屬老年疾病，與本件事故無涉；
    故上訴人因此支出之醫療費用及看護費用，亦均與本件事故
    無關。上訴人請求精神慰藉金50萬元，亦屬過高。且就上訴
    人有過失部分，被上訴人主張與有過失，賠償金額應予扣除
    。
三、本件原審審酌兩造之攻擊防禦方法，判命被上訴人應給付上
    訴人460,008元及自94年2月1日起至清償日止按年息百分之
    五計算之利息，並駁回上訴人其餘請求。上訴人就其敗訴部
    分，提起上訴，並上訴聲明：求為判決：（一）原判決不利
    於上訴人部分廢棄；（二）上開廢棄部分，被上訴人應再給
    付上訴人六十七萬三千六百九十一元及自九十四年二月一日
    起至清償日止，按年息百分之五計算之利息；（三）第一、
    二審訴訟費用由被上訴人負擔。被上訴人就原審判命其給付
    部分，未據聲明不服；並答辯聲明：求為判決（一）上訴駁
    回；（二）第二審訴訟費用由上訴人負擔。
四、兩造不爭執事項：
（一）本件被上訴人於93年7月12日7時10分許，駕駛車牌號碼7V
      -1900號自小客車，由西轉左方往北行駛，於南投縣名間
      鄉董門巷55號前之無號誌交叉路口左轉時，撞及由北往南
      行來由上訴人所推之二輪手推車，致上訴人受有頭部外傷
      合併腦震盪、胸椎壓迫性骨折、頭痛、頭暈等傷害，被上
      訴人因上開過失傷害人之行為，經原審刑事庭判處有期徒
      刑3月。
（二）對於原審判決認定上訴人於竹山秀傳醫院支出之醫療費用
      為21,489元，於童綜合醫院支出之醫療費用16,978元，於
      行政院衛生署南投醫院支出醫療費用6,013元，均無意見
      。
（三）被上訴人對於原審判決認定上訴人支出看護費用為422,
      200元，無意見。但上訴人於原審提出自93年7月12日起至
      94年6月30日止之看護費用單據，合計應為438,200元。
（四）原審判決後，上訴人另行支出童綜合醫院醫療費用960元
      ；支出自94年7月1日起至94年12月12日之看護費用計
      165,000元。
五、兩造爭執事項：
（一）兩造對本件交通事故責任之歸屬及過失程度比例為何？
（二）上訴人請求看護費用與本件事故有無因果關係？
（三）上訴人請求精神慰藉金50萬元，是否過高？
六、本院判斷如下：
（一）兩造對本件交通事故責任之歸屬及過失程度比例為何？
　　　兩造對本件交通事故責任之歸屬或輕重乙節固有所爭執，
　　　上訴人主張其就本件交通事故無過失責任等語，被上訴人
  　　則以上訴人對本件車禍應有主要過失責任為抗辯。經查：
    　依本件道路交通事故調查報告表及現場照片可知，肇事時
      、地為天候晴天、日間有自然光線；肇事地點為一無號誌
      交岔路口處，雙方道路（東西向道路寬8公尺、南北向道
      路寬9公尺）均無分向標線；肇事後自小客車前方保險桿
      左側角處擦撞損，自小客車左斜停在靠近路口西北方轉彎
      處左側前方距往南方向之邊線3.6公尺，後方距1.3公尺，
      顯偏左行駛；手推車及散落物遺留在自小客車之左前方處
      ，與違規停在路口西北方轉彎處之自小貨車，尚有相當間
      距，亦未靠邊行走等情，此有本件道路交通事故調查報告
      表及現場照片附台灣南投地方法院檢察署93年度偵字第39
      74號偵查卷第19至22頁可稽。再依雙方行駛與行走速度差
      研判：小客車發現行人與反應措施之時間相較於行人為長
      ，則被上訴人行至肇事之無號誌交岔路口，左轉時顯未行
      至交岔路口中心處即左轉，亦疏未注意車前左側有行人推
      手推車行來之狀況，而隨時採取必要之安全措施，有違反
      道路交通安全規則第102條第1項第4款、第94條第3項之規
      定，為肇事主因。而上訴人推手推車行走至肇事之無號誌
      交岔路口，顯疏未靠邊行走不當，有違反道路交通安全規
      則第133條之規定，為肇事次因。本件交通事故經臺灣省
      車輛行車事故覆議委員會鑑定結果亦同此認定，有該委員
      會府覆議字第9410428號覆議意見書影本在卷可參。本院
      審酌上情，認上訴人就本件交通事故，應負之過失責任比
      例為40%，被上訴人應負之過失責任比例為60%。上訴人辯
      稱伊無肇事責任，被上訴人抗辯上訴人應負主要肇事責任
      等均不足採。
（二）上訴人請求看護費用與本件事故有無因果關係？
  １、查，上訴人於93年7月12日因本件交通事故造成傷害至竹
      山秀傳醫院就醫，當時診斷上訴人所受傷害為：頭部外傷
      併腦震盪、頭皮撕裂傷、左側手肘挫傷，於93年7月12日
      住院，93年7月19日出院，同日上訴人又自費住院，於93
      年7 月25日出院。嗣於93年7月29日至93年9月30日再因頭
      部外傷合併腦震盪於童綜合醫院進行5次門診。嗣又於93
      年10 月15日至同年月30日因頭痛、骨質疏疏鬆併胸椎壓
      迫性骨折、右側脕隧道症候群住院治療，並門診至93年12
      月15 日。又於94年3月22日起至同年月26日止於南投醫院
      住院治療，再於94年4月5日起至同年月14日止，於童綜合
      醫院住院治療等情，此有上訴人所提出之上開醫院出具之
      診斷證明書附卷可參。次查，上訴人為13年1月11日出生
      ，於本件交通事故發生之93年7月12日時已達80歲高齡，
      其身體機能已呈退化狀況，因本件交通事故所造成之傷害
      承受力自較一般人差，上訴人因本身身體機能退化，再加
      上本件交通事故之衝擊，所造成之傷害；再無其他外力因
      素介入情況下，則其所生傷害結果尚難謂與被上訴人所為
      侵權行為無因果關係。況本事故發生時，上訴人曾因頭部
      外傷合併腦震盪就醫，則其上述因頭痛、暈眩之傷害顯為
      車禍所致，殆無疑義。
  ２、上訴人提出其於93年7月29日在童綜合醫院門診追蹤時之
      診斷證明書即載稱：「目前仍有頭痛、頭暈症狀，無法工
      作，須他人照顧其日常生活」（見原審卷第137頁）；且
      上訴人於本件交通事故發生後多次住院，有診斷證明書多
      紙在卷可證。而上訴人於本件交通事故發生後之93年7月
      12日起原審言詞辯論期日前之94年6月30日止，僱用林秀
      虆看護上訴人，支出費用共計4,382,200元之事實，亦經
      證人林秀虆於原審到庭結證在卷。另上訴人自94年7月1日
      起至本院言詞辯論期日前之94年12月12日止，持續僱用林
      秀虆看護，每日支付看護費用1,000元，計支付看護費用
      165,000元等情，亦據上訴人提出看護費收據10紙為證，
      被上訴人對上開收據之真正亦不爭執。本院審酌上訴人於
      本件交通事故發生時已達80歲高齡，身體機能已呈退化狀
      況，因本件交通事故所造成之頭痛、暈眩等傷害，非短時
      間所能恢復；仍有賴他人照顧其日常生活之必要；是上訴
      人原審未判請求其已支付之看護費用，自應准許。上訴人
      自本件交通事故發生後之93年7月12日起本院言詞辯論期
      日前之94年12月12日期間，計支付看護費用603,200元，
      扣除原審已判命被上訴人給付422,200；則上訴人請求被
      上訴人再給付看護費用18100元，為有理由。
（三）上訴人請求精神慰藉金50萬元，是否過高？
      按精神慰撫金核給之標準固與財產上損害不同，然非不可
      斟酌雙方身分資力與加害程度，及其他各種情形核定相當
      之數額，最高法院著有五十一年台上字第二二三號判例可
      資參照。查，上訴人為13年1月11日生，現年81歲，事故
      發生後受有頭部外傷合併腦震盪、胸椎壓迫性骨折、頭痛
      、頭暈等傷害，雖然接受手術治療，但頭痛仍未能根治，
      堪認其精神上遭受莫大痛苦。上訴人不識字、於事故發生
      前自己種菜，無其他財產；被上訴人為高職畢業、本件交
      通事故發生前收入月薪約2萬元，沒有不動產等情，業據
      兩造陳明在卷。是本院斟酌兩造之身分、地位、經濟狀況
      及上訴人因此次車禍而手術等所受精神痛苦、情況，認上
      訴人請求精神慰撫金30萬元部分為適當，應予准許，逾此
      部分，應予駁回。
七、按損害之發生或擴大，被害人與有過失者，法院得減輕賠償
    金額，或免除之，民法第217條第1項定有明文，非財產上之
    損害，被害人對於損害之發生或擴大，與有過失者，民法第
    217條之條文，既未將非財產上之損害除外，自應一體適用
    。本件上訴人因本件事故所受損害分別醫療費用45,440元、
    看護費用603,200元、精神慰藉金30萬元，合計為948,640元
    。而上訴人就本件交通事故所生之損害應負擔之過失責任比
    例為40%，經過失相抵結果，上訴人得請求被上訴人賠償之
    損害金額為569184元。扣除原審已判命被上訴人給付460,
    008元外，被上訴人應再給付上訴人109,176元。
八、綜上所述，上訴人本於侵權行為之法律關係，除原審確定部
    分外（即被上訴人未聲明不服部分），請求被上訴人再給付
    損害金十萬九千一百七十六元及自起訴狀送達翌日即94年2
    月1日起至清償日止，按年息百分之五計算之法定遲延利息
    ，洵屬正當。原審就上開應准許部分，為上訴人敗訴之判決
    ，尚有未洽，上訴意旨求予廢棄改判，為有理由，爰由本院
    予以廢棄改判如主文第二項所示。至於上訴人之請求逾上開
    金額部分，不應准許，原判決為上訴人敗訴之判決，並駁回
    其假執行之聲請，經核於法並無不合，上訴意旨求予廢棄改
    判，為無理由，應駁回其上訴。
九、本件事證已臻明確，兩造其餘陳述與舉證，經本院審酌後，
    認於判決結果不生影響，無予逐一論述之必要，附此敘明。
十、據上論結，本件上訴為一部有理由，一部無理由，依民事訴
    訟法第450條、第449第1項、第79條但書，判決如主文。
中　　華　　民　　國　　94　　年　　12　　月　　29　　日
                      民事第二庭審判長法　官  童有德
                                      法　官  蔡秉宸
                                      法　官  翁芳靜
以上正本係照原本作成。
不得上訴。
                                      書記官  許美惠
中　　華　　民　　國　　94　　年　　12　　月　　30　　日
                                                      Ｈ
